【裁判字號】    97,上,149
【裁判日期】    980505
【裁判案由】    返還不當得利
【裁判全文】
臺灣高等法院民事判決                   97年度上字第149號
上  訴  人  子○○
            丑○○
            寅○○
共      同
訴訟代理人  龔維智律師
複  代理人  辰○○
被  上訴人  癸○○
            丙○○
            庚○○○
            己○○
            乙○○
            丁○○
            戊○○
            甲○○
            辛○○
共      同
訴訟代理人  陳建勳律師
            周建才律師
上列當事人間，請求返還不當得利事件，上訴人等對於中華民國
96年11月28日臺灣臺北地方法院95年度訴字第9312號第一審判決
，提起上訴，並提起追加之訴，經本院於98年 4月21日言詞辯論
終結，判決如下：
    主      文
上訴及追加之訴均駁回。
第二審、及追加之訴之訴訟費用，由上訴人子○○負擔百分之三
十四、上訴人寅○○負擔百分之二十五，其餘由上訴人丑○○負
擔。
    事實及理由
一、上訴人等起訴主張：被上訴人癸○○、丙○○、庚○○○、
    乙○○等依序所有臺北市○○路○段189巷11號、ｍ○○路 ｎ
    ○119巷80弄7號2樓、3樓、ｏ○路ｐ○189巷11號 4樓房屋，
    占有、使用臺北市○○區○○段6小段301-8地號面積24平方
    公尺、301-10地號面積7平方公尺如原判決附圖(以下稱附圖
     )所示D、F部分之基地，依序為上訴人子○○、寅○○所有
    ；被上訴人丁○○、戊○○、己○○、甲○○等依序所有臺
    北市○○○路○段119巷80弄5號、ｏ○路ｐ○189巷13號2樓、
    ｍ○○路ｎ○119巷80弄5號3樓、ｏ○路ｐ○189巷13號4 樓房
    屋，占有、使用同小段301-10地號面積14平方公尺、301-11
    地號面積29平方公尺如附圖所示M、J部分之基地，依序為上
    訴人寅○○、丑○○所有；被上訴人等所有前述房屋共有樓
    梯占有、使用同小段301-10地號面積9平方公尺如附圖所示N
    部分之基地，為上訴人寅○○所有；被上訴人等所有房屋 (
    以下稱系爭房屋 )無法律上之正當權源，占有、使用上訴人
    等所有前述土地(以下稱系爭土地)，獲有相當於租金之利益
    ，上訴人等受有相當於租金之損害，自應將所獲利益返還上
    訴人等；其中被上訴人乙○○所有房屋，係於民國(以下同)
    93年5月3日始自被上訴人辛○○購得，被上訴人辛○○於93
    年5月3日以前所獲利益，亦應負返還上訴人等之責任；為此
    ，求為命(一)被上訴人癸○○、丙○○、庚○○○應各給付上
    訴人子○○新臺幣(以下同)217,125 元，被上訴人乙○○、
    辛○○應分別給付上訴人子○○ 97,713元、122,189元；被
    上訴人癸○○、丙○○、庚○○○、乙○○應自起訴狀繕本
    送達之日起，按月給付上訴人子○○ 3,619元。(二)被上訴人
    丁○○、戊○○、己○○、甲○○等應各給付上訴人寅○○
     217,125元，並自起訴狀繕本送達之日起，按月給付上訴人
    寅○○ 3,619元。(三)被上訴人丁○○、戊○○、己○○、甲
    ○○等應各給付上訴人丑○○ 209,888元，並自起訴狀繕本
    送達之日起，按月給付上訴人丑○○ 3,619元之判決；對於
    原法院為其敗訴判決聲明不服，提起上訴所為聲明：(一)原判
    決關於駁回上訴人等後開第二、三、四項之訴部分廢棄。(二)
    被上訴人癸○○、丙○○、庚○○○應各給付上訴人子○○
     173,700元，被上訴人乙○○、辛○○應分別給付上訴人子
    ○○79,902元、93,798元；被上訴人癸○○、丙○○、庚○
    ○○、乙○○應自95年8月21日起至返還附圖所示D部分土地
    之日止，按月各給付上訴人子○○ 2,895元。(三)被上訴人丁
    ○○、戊○○、己○○、甲○○等應各給付上訴人寅○○13
    3,920元，及自95年8月21日起至返還附圖所示M、N土地之日
    止，按月各給付寅○○ 2,232元。(四)被上訴人丁○○、戊○
    ○、己○○、甲○○等應各給付上訴人丑○○ 209,888元，
    及自95年8月21日起至返還附圖所示J部分土地之日止，按月
    各給付丑○○ 3,498元。並追加聲明：(一)被上訴人癸○○、
    丙○○、庚○○○應各給付上訴人寅○○83,220元，被上訴
    人乙○○、辛○○應分別給付上訴人寅○○38,281元、44,9
    39元，並均自96年12月19日聲明上訴狀繕本送達翌日起至清
    償日止，按週年利率百分之五計算之利息；被上訴人癸○○
    、丙○○、庚○○○、乙○○應自95年 8月21日起至返還附
    圖所示F、N部分土地之日止，按月各給付上訴人寅○○1,38
     7元。(二)被上訴人癸○○、丙○○、庚○○○應各給付上訴
    人子○○ 173,700元，被上訴人乙○○、辛○○應分別給付
    上訴人子○○79,902元、93,798元，被上訴人丁○○、戊○
    ○、己○○、甲○○等應各給付上訴人寅○○ 133,920元、
    上訴人丑○○ 209,888元部分，均應各再給付自96年12月19
    日聲明上訴狀繕本送達翌日起至清償日止，按週年利率百分
    之五計算之利息。
二、被上訴人等則以：上訴人等所有系爭土地上之被上訴人等所
    有系爭房屋，為其等被繼承人酉○於50年間出具土地使用權
    同意書予起造人壬○○、申○○興建，被上訴人等所有系爭
    房屋，占有使用其等所有系爭土地，並非無權占有，自無不
    當得利等語，資為抗辯；對於上訴人等之上訴、及追加之訴
    所為答辯聲明：(一)上訴及追加之訴均駁回。(二)第二審及追加
    之訴訴訟費用由上訴人等負擔。
三、上訴人等主張被上訴人癸○○、丙○○、庚○○○、乙○○
    等依序所有臺北市○○路○段189巷11號、ｍ○○路ｎ○119巷
    80弄7號2樓、3樓、ｏ○路ｐ○189巷11號4樓房屋，占有使用
    臺北市○○區○○段6小段301-8地號面積24平方公尺、301-
    10地號面積 7平方公尺如附圖所示D、F部分之基地，依序為
    上訴人子○○、寅○○所有；被上訴人丁○○、戊○○、己
    ○○、甲○○等依序所有臺北市○○○路○段119巷80弄 5號
    、ｏ○路ｐ○189巷13號2樓、ｍ○○路ｎ○119巷80弄5號 3樓
    、ｏ○路ｐ○189巷13號4樓房屋，占有、使用同小段 301-10
    地號面積14平方公尺、301-11地號面積29平方公尺如附圖所
    示M、J部分之基地，依序為上訴人寅○○、丑○○所有；被
    上訴人等所有前述房屋共有樓梯占有使用同小段301-10地號
    面積9平方公尺如附圖所示N部分之基地，為上訴人寅○○所
    有；被上訴人乙○○所有房屋，係於93年5月3日始自被上訴
    人辛○○購得等事實，為被上訴人等所不爭執，並經原法院
    會同地政機關履勘現場，製有勘驗測量筆錄、複丈成果圖在
    卷，且有土地登記謄本、建物登記謄本、建物異動表等在卷
    (原審 1卷第104至106、110、7至11、13至17、19至23、129
    、130頁)足憑；上訴人等主張之上開事實，應堪信為真實。
四、上訴人等主張被上訴人等所有系爭房屋，占有、使用上訴人
    等所有系爭土地無法律上之正當權源，獲有相當於租金之利
    益，上訴人等受有相當於租金之損害，被上訴人等自應返還
    所受利益等語；被上訴人等則以上訴人等所有系爭土地上之
    被上訴人等所有系爭房屋，為上訴人等被繼承人酉○於50年
    間出具土地使用權證明書予起造人壬○○、申○○興建，被
    上訴人等所有系爭房屋，占有、使用上訴人等所有系爭土地
    ，並非無權占有，自無不當得利等語為抗辯；經查：
(一)上訴人等所有系爭土地，於67年 7月25日實施地籍圖重測前
    之地號，為臺北市○○區○○段727地號(以下稱727地號)，
    重測後逕分割為同區○○段 ○○段300、301、302、303等地
    號，其中301地號於74年6月12日經法院判決分割登記為同小
    段 301-1至301-13地號等13筆土地等事實，有臺北市大安地
    政事務所函附上訴人等所有前述土地自光復時起迄今之登記
    謄本在卷(原審1卷第74至100頁)可稽；被上訴人等所有系爭
    房屋係由訴外人壬○○、申○○委託戌○○建築師事務所檢
    附重測前同段708-19(基地地主壬○○)、722-9(基地地主ｋ
    ○○ )、736-3、及727地號等土地登記總簿謄本、土地使用
    權證明書等資料文件，於57年4月6日申請建造執照，58年 9
    月 5日建造完成，同年10月核發亥○○○○○○○○號使用執照等
    事實，有本院向臺北市建築管理處函調系爭房屋57建肆信字
    第 026號建造執照、亥○○○○○○○○號使用執照卷宗足稽；其
    中736-3及727地號土地共有人計有天○○、地○○、宇○○
    、宙○、玄○○、黃○○、Ａ○○、Ｂ○、Ｃ○○、Ｄ○○
    、Ｅ○○、Ｆ○○、Ｇ○、Ｈ○○、Ｉ○○、Ｊ○○、Ｋ○
    、Ｌ○、Ｍ○○、Ｎ○○、Ｏ○、Ｐ○○、Ｑ○○、Ｒ○○
    、Ｓ○○、Ｔ○○○、Ｋ○水、Ｕ○○、Ｖ○○、Ｗ○○、
    Ｘ○○、Ｙ○○、Ｚ○○、ａ○○、ｂ○○、ｃ○○、ｄ○
    ○、ｅ○○、ｆ○○、酉○、ｇ○等41人之事實，為上訴人
    等所不爭執，且有前述土地登記總簿謄本足稽。
(二)上訴人等所有系爭土地為重測前 727地號土地之一部分，重
    測前 727地號土地，已於56年10月28日出售予訴外人巳○○
    ，同月30日即轉售予訴外人壬○○、申○○等事實，業據被
    上訴人等提出訴外人巳○○與ｇ○等41名共有人之不動產買
    賣契約書、訴外人申○○、壬○○與巳○○之不動產買賣契
    約書在卷 (本院1卷第49至67頁)為憑；並經證人壬○○於本
    院準備程序中受命法官就地訊問時，結證稱：「 (民國58年
    ｏ○路通化段六小段301-6、301-7現址為臺北市○○路 ○段
    189巷11及13號你有蓋房子？)有的，向巳○○買土地，我們
    蓋的。」、「(巳○○土地向何人買的？)向鄭家買的。」、
    「(提示本院卷內第65頁契約書有何意見？)這份契約書是真
    的沒錯。」、「(當初買土地有幾坪？)1,100坪，蓋4樓公寓
    ，但只能使用700多坪，還有35坪地主不肯拿出來，因有375
    租約，他們不解決。」等語(本院1卷第121頁正背面)屬實；
    上訴人等主張被繼承人酉○已於50年1月3日亡故，不可能亡
    故後出售土地，有戶籍謄本在卷 (原審1卷第64頁)足憑，固
    屬不虛；惟查訴外人ｇ○等41名與訴外巳○○所簽訂不動產
    買賣契約書，其間亦有多名「乙方賣主亡」由繼承人蓋章出
    售，上訴人之被繼承人酉○即其中一名，由繼承人ｈ○○○
    (元配)、午○○、ｌ○○、及上訴人等 3人由「母代」並蓋
    章之事實，亦有訴外人巳○○與ｇ○等41名共有人之不動產
    買賣契約書在卷 (本院1卷第49至64頁)足稽。
(三)本院查上訴人等雖為被繼承人酉○之繼承人，惟非酉○與配
    偶ｈ○○○所生，而係與訴外人卯○之非婚生子女 (嗣後由
    酉○予以認領)，56年10月28日系爭727地號土地出售予訴外
    人巳○○時，年方10餘歲 (參照原審1卷第64頁戶籍謄本)，
    均未成年，即使訴外人未○○(13年3月20日生)、午○○(34
    年7月28日生)為被繼承人酉○之婚生女，時年分別為33歲、
    22歲，對於其家產之處分甚至於繼承事宜，一無所知 (參閱
    本院97年11月19日準備程序筆錄、本院1卷第173、174頁)，
    惟仍辦理繼承登記，有土地登記謄本(原審1卷第127頁)足稽
    ；且上訴人等於本院就地訊問證人壬○○，對於證人壬○○
    所為證言，表示無意見，並參照證人巳○○於本院言詞辯論
    期日到場結證：「民國56年間我還在念大學，是因為我父親
    從事仲介工作，系爭契約中我有看到我父親ｉ○○為介紹人
    的簽名，我看我名字巳○○和我父親ｊ○○的簽名應該是我
    父親簽的，可能是我父親以我名義所作的買賣，我父親於民
    國92年9月間去世。」等語 (本院 2卷第82頁背面)，及證人
    卯○於本院準備程序期日到場對於受命法官提示不動產買賣
    契約書問：「酉○賣土地的事情妳知情嗎？為何不動產買賣
    契約書上有妳的印章？(提示本院卷第59頁並告以要旨)」時
    ，並未否認印章之真正，而證稱：「不知道此事，我沒有管
    這些事。」等語 (本院2卷第28頁背面)，堪認前述訴外人巳
    ○○與ｇ○等41名共有人之不動產買賣契約書、及訴外人申
    ○○、壬○○與巳○○之不動產買賣契約書為真正；上訴人
    等空言否認上揭不產買賣契約書之真正，自無足取。
(四)被上訴人等提出前揭不動產買賣契約書為真正，已如前所述
    ，訴外人壬○○、申○○等依其等與訴外人巳○○所簽訂之
    不動產買賣契約書付款方法條款第 3項之約定，自訴外人巳
    ○○(依證人巳○○之證言意旨，應指係ｉ○○)所交付重測
    前 727地號土地共有人或其繼承人所出具之土地使用權證明
    書，持以申請建造執照興建系爭房屋，出售或輾轉出售予被
    上訴人等；從而，被上訴人等所有系爭房屋占有、使用重測
    後之系爭土地，尚難認無法律上之正當權源，上訴人等主張
    被上訴人等所有系爭房屋占有、使用系爭土地為無權占有，
    自無足取。
五、綜上所述，被上訴人等所有系爭房屋占有、使用上訴人等所
    有系爭土地，非無法律上之正當權源，上訴人基於不當得利
    返還請求權之法律關係，於原法院、及本院追加請求被上訴
    人等應返還相當於租金之損害，經核與民第 179條之規定，
    尚有未合，不應准許；原法院為其敗訴判決，並駁回其假執
    行之聲請，理由或有不同，但結果並無異致，仍應予以維持
    ；上訴意旨、及追加之訴，仍持陳詞指摘原法院之判決不當
    ，並為追加請求，均為無理由，應予以駁回。
六、本件事證已臻明確，兩造其他攻擊、防禦方法，及提出未援
    用之證據，經斟酌後認不影響判決基礎，無逐一論述必要，
    併此敘明。
七、據上論結，本件上訴為無理由，依民事訴訟法第449條第1項
    、第85條第1項但書之規定，判決如主文。
中    華    民    國    98    年     5    月     5    日
                    民事第五庭
                        審判長法  官  魏麗娟
                              法  官  黃雯惠
                              法  官  陳博享
正本係照原本作成。
如不服本判決，應於收受送達後20日內向本院提出上訴書狀，其
未表明上訴理由者，應於提出上訴後20日內向本院補提理由書狀
（均須按他造當事人之人數附繕本）上訴時應提出委任律師或具
有律師資格之人之委任狀；委任有律師資格者，另應附具律師資
格證書及釋明委任人與受任人有民事訴訟法第466條之1第1項但
書或第2項（詳附註）所定關係之釋明文書影本。
中    華    民    國    98    年    5     月    6     日
                              書記官  鄭靜如
附註：
民事訴訟法第466條之1（第1項、第2項）：
對於第二審判決上訴，上訴人應委任律師為訴訟代理人。但上訴
人或其他法定代理人具有律師資格者，不在此限。
上訴人之配偶、三親等內之血親、二親等內之姻親，或上訴人為
法人、中央或地方機關時，其所屬專任人員具有律師資格並經法
院認為適當者，亦得為第三審訴訟代理人。


司法院資訊處製作；財團法人民間司法改革基金會備份。
